ACORDAO-COMPLETO-2495897

ACÓRDÃO 12101/2021 ATA 31/2021 - PRIMEIRA CÂMARA

VISTOS, relatados e discutidos estes autos de Ato de Admissão submetido à apreciação deste Tribunal para fins de registro, nos termos do inc. III do art. 71 da Constituição Federal de 1988, ato esse cadastrado e disponibilizado ao TCU por intermédio do Sistema e-Pessoal, na forma dos arts. 2º e 4º da Instrução Normativa TCU 78/2018,
ACORDAM os Ministros do Tribunal de Contas da União, reunidos em Sessão da 1ª Câmara, diante das razões expostas pelo Relator e com fundamento nos arts. 1º, inciso V, e 39, inciso II, ambos da Lei 8.443/92, c/c o art. 259, inciso II, do Regimento Interno, em:
9.1. considerar ilegal o ato constante da peça 3, relativo à admissão de Héder Nascimento Botelho da Silveira, negando-lhe o correspondente registro, nos termos do art. 260, § 1º, do Regimento Interno desta Corte de Contas;
9.2. determinar à Caixa Econômica Federal que acompanhe o deslinde da Ação Civil Pública 0000059-10.2016.5.10.0006, em sede recursal, até final resolução e, caso o resultado seja em desfavor do interessado, torne sem efeito o ato de sua admissão, com o subsequente cadastramento do respectivo desligamento no sistema e-Pessoal;
9.3. dar ciência desta deliberação ao interessado;
9.4. determinar à Sefip que:
9.4.1. acompanhe o deslinde da Ação Civil Pública 0000059-10.2016.5.10.0006 até final resolução; e
9.4.2. arquive os autos.

Pessoal: Atos de Admissão da unidade emissora Caixa Econômica Federal, enviados ao TCU pela unidade de controle interno CONTROLADORIA-GERAL DA UNIÃO para fins de análise e julgamento.

Primeira Câmara

Caixa Econômica Federal.

3. Interessado: Héder Nascimento Botelho da Silveira, CPF XXX.669.833-XX.

13.1. Ministros presentes: Walton Alencar Rodrigues (Presidente), Vital do Rêgo e Jorge Oliveira.
13.2. Ministro-Substituto convocado: Augusto Sherman Cavalcanti (Relator).
13.3. Ministro-Substituto presente: Weder de Oliveira.

AUGUSTO SHERMAN

Cuidam os autos de Ato de Admissão submetido à apreciação deste Tribunal para fins de registro, nos termos do inc. III do art. 71 da Constituição Federal de 1988, ato esse cadastrado e disponibilizado ao TCU por intermédio do Sistema e-Pessoal, na forma dos arts. 2º e 4º da Instrução Normativa TCU 78/2018.
2.	A unidade técnica, ao analisar os fundamentos legais do ato bem como as informações prestadas pelo órgão do controle interno, lavrou a instrução constante da peça 5, adiante parcialmente transcrita, com eventuais ajustes de forma:
"INTRODUÇÃO
1. Trata-se de ato de admissão, submetido, para fins de registro, à apreciação do Tribunal de Contas da União (TCU) , de acordo com o art. 71, inciso III, da Constituição Federal.  O ato foi cadastrado e disponibilizado ao TCU por intermédio do Sistema e-Pessoal, na forma do art. 2º e 4º da Instrução Normativa TCU 78/2018.
2. O ato desse processo pertence às seguintes unidades:
2.1. Unidade emissora: Caixa Econômica Federal.
2.2. Unidade cadastradora: Caixa Econômica Federal.
2.3. Subunidade cadastradora: CN Gestão de Pessoas - CEPES.
EXAME TÉCNICO
Procedimentos aplicados
3. Os procedimentos para exame, apreciação e registro de atos de pessoal encontram-se estabelecidos na Instrução Normativa TCU 78/2018 e na Resolução TCU 206/2007. Essas normas dispõem que os atos de pessoal disponibilizados por meio do e-Pessoal devem ser submetidos previamente a críticas automatizadas, com base em parâmetros predefinidos.
4. As críticas das informações cadastradas na etapa de coleta do ato foram elaboradas e validadas levando-se em conta as peculiaridades de cada ato. Os itens verificados nessa etapa são inerentes a dados cadastrais, fundamentos legais, mapa de tempo, ficha financeira, assim como eventuais ocorrências de acumulação. Trata-se de verificações abrangentes, minuciosas e precisas e sem a necessidade de ação humana e, portanto, menos suscetível a falhas. As críticas aplicadas estão discriminadas no sistema, no Menu e-Pessoal, opção 'Crítica', que podem ser acessadas mediante concessão de perfil específico a servidores do TCU responsáveis pela análise.
5. Além das críticas automatizadas, há verificação humana adicional no caso de haver alertas do sistema ou informações não formatadas, como esclarecimentos do gestor ou do controle interno.  
6. As críticas também consideram os registros do Sistema Integrado de Administração de Recursos Humanos (Siape) . O Siape disponibiliza informações atualizadas sobre as parcelas que integram os proventos, diferentemente, portanto, do e-Pessoal, que informa as parcelas no momento do registro do ato. 
7. Essa confrontação com o Siape fornece uma visão atual e verdadeira da situação, o que permite descaracterizar irregularidades e inconsistências que, embora constantes do e-Pessoal, já foram corrigidas.
8. As verificações detectadas no ato encontram-se discriminadas na aba de pendências do ato no sistema e-Pessoal, bem como no espelho do ato contemplado por esta instrução.
Exame das Constatações
9. Ato: 126109/2019 - Interessado: HEDER NASCIMENTO BOTELHO DA SILVEIRA - CPF: XXX.669.833-XX
9.1. Parecer do Controle Interno: considerar o ato Legal.
9.2. Constatação e análise: 
9.2.1. Ato com anexo do tipo sentença judicial (ACP 0000059-10.2016.5.10.0006) .
a. Justificativa do Gestor de Pessoal: Não há. Verificação efetuada no âmbito do TCU.
b. Análise do Controle Interno:  Não há. Verificação efetuada no âmbito do TCU.
c. Análise da Equipe Técnica: Ilegal
Sentença de 6/10/2016, anexa ao ato enviado ao TCU, confirmou a tutela anteriormente concedida, mas não ocorreu o trânsito em julgado, pois os autos encontram-se em fase de apreciação de Recurso Ordinário. A admissão foi realizada após o prazo de validade previsto no edital que regeu o certame, com fundamento na decisão judicial que prorrogou aquele prazo até o trânsito em julgado.
9.3. O quadro resumo de ocorrências e, quando for o caso, o detalhamento da norma legal e da jurisprudência para a inconsistência acima elencada encontra-se no anexo II dessa instrução. 
9.4. Encaminhamento do ato: 
9.4.1. Considerar ILEGAL e recusar registro do ato de Admissão de HEDER NASCIMENTO BOTELHO DA SILVEIRA do quadro de pessoal do órgão/entidade Caixa Econômica Federal, com base nos arts. 71, inciso III, da Constituição Federal, 1º, inciso V, e 39, inciso II, da Lei 8.443/1992 e 260, § 1º, do Regimento Interno. 
9.4.2. Com fulcro no art. 262, caput, do Regimento Interno deste Tribunal, determinar ao órgão/entidade Caixa Econômica Federal que:
a. que acompanhe os desdobramentos da Ação, e, caso venha a ser desconstituída a sentença ora favorável ao (à) interessado (a) , torne sem efeito seu ato de admissão nos quadros da entidade, bem como providencie o cadastramento do respectivo desligamento no sistema e-Pessoal.
CONCLUSÃO
10. A abrangência e a profundidade das verificações levadas a efeito fundamentam convicção de que o ato 126109/2019 pode ser apreciado pela ilegalidade, em razão das irregularidades apontadas no item Exame das Constatações desta instrução, que representam afronta à legislação e à jurisprudência de referência.
11. O aludido ato deu entrada neste Tribunal há menos de cinco anos, não sendo aplicável, portanto, o procedimento de contraditório e ampla defesa determinado pelo Acórdão 587/2011-TCU-Plenário.
PROPOSTA DE ENCAMINHAMENTO
12. Ante o exposto, com fundamento no art. 71, inciso III, da Constituição Federal, no art. 1º, inciso V, e art. 39, incisos I e II, da Lei 8.443/1992, no art. 260 do Regimento Interno do Tribunal de Contas da União, propõe-se: 
12.1. Considerar ILEGAL e recusar registro do ato de Admissão de HEDER NASCIMENTO BOTELHO DA SILVEIRA do quadro de pessoal do órgão/entidade Caixa Econômica Federal, com base nos arts. 71, inciso III, da Constituição Federal, 1º, inciso V, e 39, inciso II, da Lei 8.443/1992 e 260, § 1º, do Regimento Interno.
12.2. Com fulcro no art. 262, caput, do Regimento Interno deste Tribunal, determinar ao órgão/entidade Caixa Econômica Federal que:
12.2.1. acompanhe os desdobramentos da Ação, e, caso venha a ser desconstituída a sentença ora favorável ao (à) interessado (a) , torne sem efeito seu ato de admissão nos quadros da entidade, bem como providencie o cadastramento do respectivo desligamento no sistema e-Pessoal."
3.	Em seu pronunciamento regimental (peça 7) , o Ministério Público junto a esta Casa, neste ato representado pela Procuradora-Geral Cristina Machado da Costa e Silva, manifestou sua concordância com as conclusões e propostas da Sefip.
É o Relatório.

não há.

Procuradora-Geral Cristina Machado da Costa e Silva.

PESSOAL. ATO DE ADMISSÃO. PRORROGAÇÃO DA VALIDADE DE CONCURSO PÚBLICO POR TEMPO INDETERMINADO ESTABELECIDA JUDICIALMENTE. ILEGALIDADE E NEGATIVA DE REGISTRO. POSSIBILIDADE DE SUBSISTÊNCIA DA ADMISSÃO ENQUANTO MANTIDA A DECISÃO JUDICIAL. DETERMINAÇÃO. CIÊNCIA.

ATOS DE ADMISSÃO (ADS)

Secretaria de Fiscalização de Integridade de Atos e Pagamentos de Pessoal e de Benefícios Sociais (Sefip).

Cuidam os autos de Ato de Admissão submetido à apreciação deste Tribunal para fins de registro, nos termos do inc. III do art. 71 da Constituição Federal de 1988, ato esse cadastrado e disponibilizado ao TCU por intermédio do Sistema e-Pessoal, na forma dos arts. 2º e 4º da Instrução Normativa TCU 78/2018.
2.	A questão tratada nos autos refere-se ao concurso público realizado pela Caixa Econômica Federal regido pelos Editais 001/2014-NM e 001/2014-NS, para formação de cadastro reserva, cuja validade (16/6/2015) foi postergada por força de decisão judicial movida em desfavor da CEF no âmbito da Ação Civil Pública 0000059-10.2016.5.10.0006 (6ª Vara do Trabalho do Distrito Federal) , cujo processo se encontra em fase recursal no TRT da 10ª Região.
3.	A prorrogação da validade do certame teria ocorrido em razão da não convocação dos aprovados dentro das vagas estabelecidas no art. 50 da Convenção Coletiva do Trabalho (duas mil) , bem como da contratação de empregados terceirizados em detrimento dos candidatos aprovados no cadastro de reserva, o que consubstanciaria descumprimento do disposto na mencionada CCT.
4.	A data máxima de validade do concurso, sem a intervenção do Judiciário, seria 16/6/2016, o que vem a denotar que a contratação ocorreu muito além da data fixada nos editais, fato que configura a irregularidade que deu lugar aos pareceres precedentes pela ilegalidade das admissões.
5.	Todavia, malgrado a negativa de registro do ato em apreço, em situações análogas esta Corte de Contas tem deixado de adotar providências para a cessação do vínculo dos empregados com a empresa, até porque a ação judicial que tem dado suporte às admissões realizadas nessas circunstâncias ainda não teve seu trânsito em julgado. Trago como precedentes os Acórdãos 7135/2014, 7464/2014, 7882/2014, 671/2015, 1140/2015, 2595/2015, 3091/2015, 3251/2015, 3618/2015 e 3503/2016, todos da Primeira Câmara, de relatoria do Ministro Benjamin Zymler, Acórdão 3713/2019-TCU-Segunda Câmara, de relatoria da Ministra Ana Arrais, e Acórdão 8779/2020-TCU-Primeira Câmara, de relatoria do Ministro Bruno Dantas, entre outros.
6.	A propósito, a Caixa Econômica Federal encaminhou recentemente ofício a este relator, informando que o TRT da 10ª Região deu provimento parcial ao recurso por ela interposto, decidindo, entre outras questões, manter resguardados "os direitos dos empregados admitidos por força da antecipação da tutela deferida na primeira instância, de permanecerem no cargo". Essa decisão ainda não transitou em julgado, fato esse que não altera, no momento, o entendimento fixado por este Tribunal quanto à questão em apreço, restando determinar à Caixa Econômica Federal que acompanhe o deslinde da Ação Civil Pública 0000059-10.2016.5.10.0006, em sede recursal, até final resolução e, caso o resultado seja em desfavor dos interessados, torne sem efeito os atos de suas admissões, com o subsequente cadastramento dos respectivos desligamentos no sistema e-Pessoal.
7.	Assim, entendo que, no lastro do posicionamento manifestado por esta Corte de Contas conforme precedentes colacionados, a presente admissão deve ser considerada ilegal com negativa de registro do respectivo ato, sem prejuízo da determinação acima indicada.
	Pelo exposto, acolhendo a proposta alvitrada pela unidade técnica a que anuiu a representante do Ministério Público, manifesto-me por que o Tribunal aprove o Acórdão que ora submeto a esse Colegiado.
TCU, Sala das Sessões Ministro Luciano Brandão Alves de Souza, em 31 de agosto de 2021.
AUGUSTO SHERMAN CAVALCANTI 
Relator